【裁判字號】    96,小上,24
【裁判日期】    970229
【裁判案由】    返還不當得利
【裁判全文】
臺灣屏東地方法院民事裁定              96年度小上字第24號
上  訴  人  乙○○
被上訴人    甲○○○
上列當事人間請求返還不當得利事件，上訴人對於中華民國96年
9 月19日本院潮州簡易庭96年度潮小字第1686號第一審判決提起
上訴，本院裁定如下：
    主  文
上訴駁回。
第二審訴訟費用新臺幣壹仟伍佰元由上訴人負擔。
    理  由
一、按對於小額程序之第一審裁判之上訴，非以其違背法令為理
    由，不得為之；上訴狀應記載上訴理由，並表明原判決所違
    背之法令及其具體內容，依訴訟資料可認原判決有違背法令
    之具體事實，民事訴訟法第436 條之24第2 項與第436 條之
    25分別定有明文。復按上訴不合程式或已逾期間或法律上不
    應准許者，第二審法院應以裁定駁回之，民事訴訟法第444
    條第1 項亦有明定，並依同法第436 條之32第2 項之規定，
    於小額事件之上訴程序準用之。而所謂「判決違背法令」，
    依同法第436 條之32準用同法第468 條、第469 條第1 款至
    第5 款之規定，乃指「判決不適用法規或適用不當」或「判
    決有同法第469 條所列第1 款至第5 款情形之一」者而言，
    從而，提起小額程序第二審上訴，倘以第一審判決有不適用
    法規或適用法規不當為其上訴理由，其上訴狀或理由書應有
    具體之指摘，並揭示該法規之條項或其內容；若係成文法以
    外之法則，應揭示該法則之旨趣；倘為司法院解釋或最高法
    院之判例，則應揭示該判解之字號或其內容；倘以第一審判
    決有同法第469 條所列各款情形之一者為其上訴理由，其上
    訴狀或理由書，應揭示合於該款之事實；上訴狀或理由書如
    未依上開項方法表明，即難認為巳對第一審判決之違背法令
    有具體指摘，其上訴自難認為合法（最高法院71年台上字第
    314 號判例參照）。
二、經查，本件上訴人於收受本院潮州簡易庭96年度潮小字第16
    86號第一審判決後，乃於民國96年10月26日向本院具狀聲明
    對上開小額訴訟之第一審判決提起上訴，惟其所提上訴理由
    狀仍僅陳述：
(一)、原審依據本院95年度潮簡字第351 號民事判決，認定被上訴
    人甲○○○係坐落屏東縣恆春鎮○○路62號房屋（下稱系爭
    房屋）之所有權人（事實上處分權人），上訴人將系爭房屋
    出租第三人李秋文，收取租金自95年3 月起至96年6 月止，
    每月租金新臺幣（下同）5 千元，合計8 萬元之租金乃屬不
    當得利，並據此判決上訴人應給付被上訴人8 萬元並利息，
    然原審判決採認為認定事實之證據，是依據本院95年度潮簡
    字第351 號民事判決，該案件之兩造當事人中，被上訴人是
    原告，訴外人李秋文則是該案被告，上訴人並非該案當事人
    ，且該判決係將甲○○○之訴訟駁回，該案判決理由認定被
    上訴人是系爭房屋之事實上處分權人，上訴人就該案認定之
    事實並無法委由陳秋文上訴救濟之機會，而本件原審未通知
    上訴人提出答辯，復未傳訊上訴人到庭，上訴人自未同意不
    調查證據，再者被上訴人請求之金額於本件金額固僅為8萬
    元，但涉及被上訴人就系爭房屋是否享有事實上處分權，及
    上訴人是否有權向第三人收取系爭房屋之租金收益，所涉及
    利益非僅為被上訴人起訴主張之8 萬元，原審未於詳查逕予
    依據前開確定判決為認定依據，判決上訴人應給付被上訴人
    8 萬元之不當得利，顯有違背民事訴訟法第436 條之14所規
    定法令之處。
(二)、再者，系爭房屋原為訴外人黃添財所有，因黃添財積欠兩造
    及其餘10餘位債權人互助會款，經債權人聲請調解後，與黃
    添財達成協議，將系爭房屋用以抵償會款，嗣因本院要求債
    權人補正記載明確各債權人應按如何比例共同取得系爭房屋
    之共有權利後，再送審核，債權人為簡化程序，乃推選被上
    訴人之夫尤秀零與黃添財成立調解，並由尤秀零為登記名義
    人，上訴人則擔任管理人，此從系爭房屋買賣契約書原本係
    由上訴人保管，以及相關稅捐及水電費用亦由上訴人支付可
    明，且黃添財夫婦計欠債權人300 餘萬元，其等名下財產僅
    剩系爭房屋，而尤秀零與黃添財之債權額僅只32萬元，黃添
    財不可能單獨與其和解，且尤秀零生前均未曾向上訴人主張
    權利，益見尤秀零確實僅為系爭房屋登記名義人，而並未單
    獨取得系爭房屋之事實上處分權，原審判決既有違背法令之
    處，故聲明求為1.原審判決應予廢棄；2.被上訴人第一審之
    訴及假執行均駁回等語，並聲請傳訊證人朱冠宇、朱增穗、
    陳進智。
三、本院審酌上訴理由狀指摘各情，其中(一)部分，原審曾於96年
    8 月31日合法通知上訴人應於96年9 月17日下午2 時35分到
    庭行調解期日，該期日通知書業已合法送達上訴人，且本院
    送達文書上亦依法載明「本件適用小額訴訟程序，本件經合
    法通知無正當理由而不於調解期日到場，法院得依到場當事
    人之聲請，命即為訴訟之辯論，並得依職權由其一造辯論而
    為判決」等語，有被上訴人提出之上訴人戶籍謄本及本院送
    達證書在卷可稽（見原審卷第22-23 頁），然上訴人並未於
    上述期日到庭，亦未提出書狀作何陳述或答辯，原審乃於上
    述期日，本於被上訴人之主張及所提證據而為辯論，並據為
    判決，上訴人指摘原審並未通知其到庭，其無從聲請調查證
    據，已與上開事實不符，至於上訴人另指摘原審有違背民事
    訴訟法第436 條之14之情，然原審除調閱本院95年度潮簡字
    第351 號民事卷外，亦斟酌被上訴人提出之證物命為辯論而
    為判決，並無該條不為調查證據而為判決之情，上訴人主張
    有違反該規定之情亦屬無稽，此外，上訴人其餘陳述亦僅是
    指摘原審法院取捨證據、認定事實之職權行使指摘其為不當
    ；另(二)部分則係對本件上訴人主張被上訴人並非系爭房屋所
    有權人，及訴外人黃添財當時如何處分系爭房屋之過程及源
    由予以補充陳述，並聲請傳訊證人云云，亦未具體表明原審
    判決如何不適用法規，或有何適用法規不當之情形，或表明
    原審判決構成民事訴訟法第496 條第1 款至第5 款所列各款
    情形，自難認對原審判決之如何違背法令已有具體指摘，參
    諸前開說明，自不得謂已合法表明上訴理由，其上訴自難認
    為合法，應駁回其上訴。
四、法院為訴訟費用之裁判時，應確定其數額，民事訴訟法第43
    6 條之19第1 項定有明文，此依同法第436 條之32第1 項規
    定，於小額事件之上訴程序準用之。上訴人提起上訴既經駁
    回，則其應負擔第二審裁判費新臺幣1,500 元，並確定如主
    文第2 項所示。
五、據上論結，本件上訴為不合法，依民事訴訟法第436 條之32
    第2 項、第471 條第1 項、第444 條第1 項前段、第95 條
    、第78條，裁定如主文。
中    華    民    國    97    年    2     月    29    日
                  民事第一庭  審判長法  官  徐美麗
                                    法  官  張以岳
                                    法  官  潘  快
以上為正本係照原本作成
本裁定不得抗告。
                                      書記官  李勝群
中    華    民    國    97    年    2     月   29    日


司法院資訊處製作；財團法人民間司法改革基金會備份。
